高法院刑事判決　　　　　　九十四年度台上字第一五八九號
　　上　 訴 　人　台灣高等法院台南分院檢察署檢察官
　　上訴人即被告　甲○○○即.
　　　　　　　　　　　　　路2.
　　選 任辯護 人　黃正彥律師
　　被　　　　告　乙○○
上列上訴人等因被告等偽造文書案件，不服台灣高等法院台南分
院中華民國九十一年五月二日第二審判決（九十一年度上訴字第
三四七號，起訴案號：台灣台南地方法院檢察署九十年度營偵字
第一二七號、九十年度偵字第四五七六號、第六００五號），提
起上訴，本院判決如下：
    主  文
上訴駁回。
    理  由
按刑事訴訟法第三百七十七條規定，上訴於第三審法院，非以判
決違背法令為理由，不得為之。是提起第三審上訴，應以原判決
違背法令為理由，係屬法定要件。如果上訴理由狀並未依據卷內
訴訟資料，具體指摘原判決不適用何種法則或如何適用不當，或
所指摘原判決違法情事，顯與法律規定得為第三審上訴理由之違
法情形，不相適合時，均應認其上訴為違背法律上之程式，予以
駁回。本件檢察官上訴意旨略稱：(一)原判決事實既認定被告甲○
○○利用不知情之兒子沈文祥，於互助會簿上虛列他人名義為會
員，則甲○○○顯係冒用他人署押與自己訂立互助會之無名契約
，原審就該部分置而不論，且就該互助會簿上偽造之署押部分漏
未宣告沒收，不無判決不適用法則之違法。(二)原審未就李春蘭指
訴甲○○○冒用其名義參加民國八十九年二月十五日起會，至九
十年八月十五日止會之互助會部分加以裁判，有已受請求事項未
予判決之違法。(三)甲○○○冒標之會款是否如其所述，均拿去償
還花秀鳳之六合彩賭債，原審未詳加查證，遽予採信，有違證據
法則，又其與花明展等人達成償還互助會款之協議，並未如期償
還，其亦無償還其他告訴人債務之誠意，原審以之作為科刑審酌
事項，亦有未合。(四)原判決諭知被告乙○○無罪部分亦有違誤，
因乙○○與甲○○○係夫妻關係，甲○○○目不識丁，若非有乙
○○在旁代寫互助會簿，如何能獨自製作互助會簿並獨自經營互
助會？且乙○○有長期代為收轉會款行為，應已參與互助會業務
，甲○○○投保多家壽險，以乙○○為被保險人，年繳保費新台
幣（下同）二十餘萬元，乙○○對倒會之會款流向亦非全無所悉
，其與甲○○○有無犯意聯絡及行為分擔，自應重行審酌，原審
遽認甲○○○自行在互助會簿上虛列人頭會員，採證認事有違經
驗、論理法則等語。上訴人甲○○○上訴意旨略稱：(一)原判決認
伊於互助會第一會冒用三人名義標會，第二會冒用五人名義標會
，第三會冒用二人名義標會，則詐得會款並無原判決所認定數額
之鉅，雖原判決另認定伊另冒用其他不詳會員名義以不詳金額標
單冒標會款云云，然此均屬不明確，且原判決未將死會會員應交
付會款予以後得標會員部分加以扣除，而認定上訴人共詐得四百
九十九萬零八百元，其理由又記載伊冒標得款五百餘萬元（原判
決第七頁第十行），此均有判決不適用法則及理由矛盾之違法。
(二)原判決既認定伊偽造之標單業已滅失，故不予宣告沒收，又如
何認定伊有以「不詳金額標單」冒標會款，又如何計算伊詐得款
項？原判決徒以伊之自白為認定事實之依據，有適用法則不當之
違法，且原判決理由認伊犯行使偽造準文書之罪，主文竟維持第
一審論處「行使偽造私文書罪」之判決，亦有主文與理由矛盾之
違法。(三)伊於原審曾供稱：「互助會錢，我拿去賭博輸掉，我都
沒有摸到錢，組頭是蔡秋貴（實即蔡秋雲）、花秀蘭，他們是總
組頭」等語，原審未傳訊花秀鳳、蔡秋雲，並調取蔡秋雲等人之
會簿及帳卡，調查伊冒標款項之流向，又原審未傳喚胡平波、沈
秀瑜、李春蘭、許來興等人，徒憑其四人於調查站未經具結之供
述為認定伊犯罪之證據，對其犯罪後竭盡所能與被害人和解、支
出一百餘萬元，犯後態度良好等情，未予審酌，仍維持第一審判
處伊有期徒刑一年六月之徒刑，此亦有查證未盡、判決不載理由
之違法等語。
惟查：一關於甲○○○有罪部分：原判決認定上訴人即被告甲○
○○有原判決事實欄所載之犯行，因而維持第一審依連續犯、想
像競合犯及牽連犯規定，論處甲○○○連續行使偽造私文書罪刑
部分之判決，駁回該部分檢察官及甲○○○在第二審之上訴，係
依憑甲○○○於第一、二審法院審理中之供認陳述，核與被害人
林冠里、胡平波、李春蘭、許來興、花明展、花秀鳳、花木蘭、
沈仁誠等人，及證人連美紅於偵查中，告訴代理人吳晉漢於偵審
中指證情節相符，並有互助會簿附卷足資佐證等事證，為其論罪
之基礎。並明：審酌甲○○○冒標詐得會款達四百九十九萬餘
元，惟審理中坦承犯行，且已與部分被害人達成民事和解，並償
還部分被害人即花明展、黃雪珍、林金池等人部分會款，惟尚未
與全部被害人達成和解，償清債欠等犯罪情狀，應認第一審判處
其有期徒刑壹年陸月，量刑適當，應予維持等理由綦詳。從形式
上觀察，該部分判決並無違背法令之情形。又按(一)互助會會首，
於自己製作之互助會簿上記載會員姓名，乃供會首自己處理互助
會業務便利之用，該互助會簿上會員姓名之記載，並非會員與會
首簽訂互助會契約之簽署表示，原判決依憑前揭證據，認定甲○
○○利用不知情之兒子，於互助會簿上虛列部分會員之姓名，僅
屬其作為詐騙被害人之方法，並未論定該部分行為另構成偽造署
押及偽造私文書罪，亦未將互助會簿上被虛列之會員姓名認係偽
造之署押而予沒收，自均無不合，難於遽指有判決不適用法則之
違誤。(二)原判決已論定甲○○○就原判決附表一編號(2)之互助會
（即八十九年二月十五日起會、九十年八月十五日止會），曾有
冒用李春蘭名義標會之犯罪事實，原審就李春蘭指訴部分並無已
受請求事項未予判決之違法。(三)原判決認定甲○○○就其所召集
如原判決附表一所示之互助會，曾冒用該附表所列「虛列會員姓
名」之人之名義冒標會款，並曾冒用其他不詳會員名義，以不詳
金額標單冒標會款，綜計詐騙被害人四百九十九萬零八百元等事
實，係以該事實除據甲○○○於原審供認明確外，並有前揭事證
足資佐證，為其依憑認定之證據。前述被害人於九十二年九月一
日前，即刑事訴訟法第一百五十八條之三、第一百五十九條第一
項等規定修正施行前，於偵查中所為指證，既經原審踐行合法調
查程序，並據甲○○○於九十一年四月十八日於原審審判期日表
示對該等被害人於偵查中之指證均無意見，按之刑事訴訟法施行
法第七條之三但書規定，原審採為認定甲○○○犯罪之佐證，自
亦無不合。(四)原判決理由已明甲○○○所為應成立行使偽造準
私文書之理由，按行使偽造準私文書之犯行，仍應依行使偽造私
文書罪論處。原判決認第一審判決論處甲○○○連續行使偽造私
文書罪，並無不合而判予維持，亦無不合。又原判決第七頁第十
行於論斷乙○○無罪部分，引述檢察官上訴意旨，謂「檢察官認
甲○○○冒標會款五百餘萬元，乙○○焉有不知」等語，此係引
述檢察官上訴意旨再予指駁，並非原判決認甲○○○冒標會款達
五百餘萬元，甲○○○此部分上訴意旨，容有誤會。(五)原判決理
由欄已就認定甲○○○冒標所得會款流向及甲○○○已償還部分
被害會員錢款，未償還全部被害人債款，第一審判決量刑適當等
事項，明所依憑之事證及理由綦詳。又原審以事證明確，縱未
再傳喚花秀鳳、蔡秋雲等人並調取渠等之會簿及帳卡調查甲○○
○冒領會款之流向，未再傳喚胡平波、沈秀瑜、李春蘭、許來興
等人調查事實，均難遽認有違反證據調查必要性或理由不備之違
誤。其餘檢察官及甲○○○就甲○○○有罪部分之上訴意旨，徒
憑己見，就原審採證認事及量刑職權之適法行使，及原判決已論
斷說明事項，重複為事實之爭辯，均非合法之第三審上訴理由，
該部分上訴違背法律上之程式，應予駁回。至於甲○○○詐欺部
分，因牽連之行使偽造私文書部分，上訴既不合法，則原不得上
訴第三審之詐欺部分，亦不得適用審判不可分原則，為實體上審
判，應併予駁回。二關於乙○○無罪部分：原判決以公訴意旨略
稱：被告乙○○係甲○○○之夫，推由甲○○○召集原判決附表
一、二所示四組互助會，偽造會員標單標會，向會員詐收取會款
計共五百零六萬二千二百元，因認乙○○係犯刑法第二百十六條
、第二百十條之行使偽造私文書罪及刑法第三百三十九條第一項
之詐欺取財罪，二罪有方法、結果之牽連關係，應從一重處斷云
云，經審理後，認為不能證明乙○○犯罪，因而維持第一審諭知
乙○○無罪之判決，駁回該部分檢察官在第二審之上訴，係以訊
據乙○○否認有被訴犯行，辯稱前揭互助會係其妻甲○○○所召
集，伊未參與冒標、詐騙會員等行為等語，查其所辯，與甲○○
○於法院審理中供證情節相符，因查無積極確切證據，自不能以
部分告訴人即花木蘭、沈仁誠、陳秋妙等人指訴乙○○有參與向
會員收取會款之片面之詞而入人於罪，為其論據，從形式上觀察
，該部分原判決並無查證未盡或違反經驗、論理法則之違法情形
。又原判決已認定甲○○○係由其不知情之兒子沈文祥代為書寫
會員姓名於互助會簿及書寫偽造標單等事實，檢察官上訴意旨以
甲○○○目不識丁，應係乙○○代為書寫互助會簿及參與互助會
經營，原判決認係甲○○○在互助會簿上虛列人頭會員，有違經
驗、論理法則云云，亦非依據卷內訴訟資料而為指摘，其餘上訴
意旨就原判決已論斷說明事項，徒憑己見，重複為事實之爭辯，
亦非合法之第三審上訴理由，檢察官對乙○○無罪部分之上訴，
關於行使偽造私文書部分，屬違背法律上之程序，應予駁回。至
於詐欺部分，原不得上訴於第三審法院，因行使偽造私文書部分
之上訴既不合法，則牽連之詐欺部分，亦無從適用審判不可分原
則，併予實體上審判，應一併駁回。
據上論結，應依刑事訴訟法第三百九十五條前段，判決如主文。
中　　華　　民　　國　九十四　年　　三　　月　三十一　日
                      最高法院刑事第十庭
                          審判長法官  陳　正　庸
                                法官  賴　忠　星
                                法官  王　居　財
                                法官  林　開　任
                                法官  林　立　華
      本件正本證明與原本無異
                                      書  記  官
中　　華　　民　　國　九十四　年　　四　　月　 十二 　日
                                                      Ｔ
